【裁判字號】    91,訴,633
【裁判日期】    920829
【裁判案由】    偽造文書
【裁判全文】
台灣新竹地方法院刑事判決                          九十一年度訴字第六三三號
    公  訴  人  臺灣新竹地方法院檢察署檢察官
    被      告  乙○○
    被      告  丙○○
    右二人共同
    選任辯護人  彭火炎律師
    選任辯護人  張玉琳律師
右列被告因偽造文書案件，經檢察官提起公訴（九十年度偵字第七四三九號），本院
判決如左：
    主  文
乙○○、丙○○共同行使偽造私文書，足以生損害於他人，各處有期徒刑伍月，如易
科罰金，以參佰元折算壹日。均緩刑貳年。
偽造之「甲○○」印文壹枚沒收。
    事  實
乙○○、丙○○與甲○○係兄弟關係，緣三人之父黃錦城於八十一年八月二十一日死
亡後，同年甲○○將其印鑑章交給丙○○，以辦理遺產繼承土地分割登記事宜，於八
十四年八月十四日始完成登記，丙○○於同年九月間將印鑑返還給甲○○。八十四年
十月間乙○○為辦理自耕農資格，復要求甲○○過戶其名下部分土地予乙○○，甲○○遂再交付其印鑑予乙○○憑以辦理土地所有權移轉登記，惟於八十四年十二月二十
八日移轉登記完成後，乙○○卻遲至八十五年五、六月間始返還印鑑章予甲○○。
惟因乙○○與丙○○認為甲○○名下之新竹縣竹東鎮頭重埔三０二─九號（按經重測
後現為新竹縣竹東鎮○○段三六一地號）土地，係其父黃錦城所有，惟登記在黃東漢
名下，應由三人平均繼承分配始公平，二人竟基於共同犯意之聯絡，利用前開持有甲○○印鑑章之機會，於前開期間內之不詳時間，在不詳地點，偽造黃東漢於八十四年
五月十三日與二人取得共識，同意前開土地為三人所有，每人各三分之一等，而於八
十五年五月二十日簽訂協議書等虛偽內容，並盜蓋甲○○之印鑑章於協議書上。嗣於
九十年五月九日持以向本院民事執行處聲請對上開土地為假處分，足以生損害於甲○○。
    理  由
甲、認定犯罪構成要件事實之理由：
  一、本件被告乙○○、丙○○與告訴人甲○○對於右揭事實，除三人是否於八十五
      年五月二十日簽訂協議書，就新竹縣竹東鎮頭重埔三０二─九號（按經重測後
      現為新竹縣竹東鎮○○段三六一地號）土地，已於八十四年五月十三日協議取
      得共識，同意前開土地為三人所有，每人各三分之一等內容，及被告二人是否
      盜用甲○○之印鑑章一節有爭執外，其餘所陳雖略有不同，惟均與本件結論無
      重大關係，從爾，本件之關鍵點僅為被告二人是否曾盜用甲○○印鑑章在前述
      協議書上，合先敘明。
  二、訊據告訴人甲○○一再堅稱，上開協議書上之印文雖為其印鑑章無誤，惟為被
      告二人所盜用等語綦詳。
      另據證人即土地登記代理人吳明珠於檢察官訊問時稱：乙○○先後來委託辦理
      分割繼承登記及贈與登記，甲○○的印鑑章是乙○○交給正捷代書事務所盧仁
      富，盧仁富再交給我用印，我在八十四年十二月底辦完第一四五一地號土地的
      贈與登記後，就連同甲○○的印鑑章一起交給乙○○，至於乙○○何時將甲○○的印鑑章還給甲○○，我就不知道了等語（參見偵查卷第五十二頁）。而告
      訴人確分別於八十一年（按誤為八十年）、八十四年間，曾分別將印鑑章交付
      予丙○○、乙○○辦理土地所有權移轉登記，於八十四年及八十五年五、六月
      間方將印鑑彰返還告訴甲○○（參見九十一年十一月二十一日訊問筆錄第三頁
      至第五頁），亦為被告二人所不否認，堪信為事實，則被告二人既曾長期持有
      甲○○之印鑑章，自有盜用甲○○所交付印鑑章之機會，告訴人前開所述係事
      實容有可能。
  三、據被告丙○○稱：當初我們兄弟是為了八十三、八十四年土地重測的問題發生
      一些爭議，而且系爭土地是登記在甲○○名下不是在我父親名下，所以才會就
      這塊土地來簽協議書等語；被告乙○○則稱：因為我們家裡的土地與隔壁鄰居
      的土地重測產生糾紛，而八十四年間雖已經談好，為免以後生變，所以才簽協
      議書等語（參見本院九十一年十一月一日訊問筆錄），二人所述為何簽訂協議
      書之原因，一稱係兄弟間因土地重測發生爭議，一稱係與隔壁鄰居因土地重測
      產生糾紛，已略有不同。而其後被告二人於本院訊問時復均稱：八十四年五月
      十三日有共識，之所以拖到八十五年五月二十日才簽訂協議書，是因為當時大
      家感情很好，因與隔壁堂兄弟有土地糾紛，才寫下協議書，怕以後大家有爭執
      或比較沒有意見等語（參見本院九十二年四月二十九日訊問筆錄第十一頁、第
      十二頁），反提供被告二人可能偽造系爭協議書之動機（按即為避免發生爭執
      ）。
  四、而據被告二人及證人黃禹傑所述，該協議書並非被告及告訴人三人當場書寫，
      反係由被告乙○○事先將其擬好之草稿，交給其不知情之子黃禹傑以電腦繕打
      後，再於八十五年五月二十日在被告丙○○住處簽訂。另觀察該協議書係以電
      腦繕打內容及協議人之姓名，再蓋用被告二人及告訴人之印章，並未由渠等親
      筆簽名或按捺指印，亦無任何見證人在場之記載。惟依常情而論，苟被告二人
      前開所述為真實，則為避免以後彼此再度發生爭議，當以親筆簽名或按捺指印
      或要求公正第三人在場見證等方式為之較為慎重，又焉會以此於日後可發再發
      生爭議之方式簽訂上開協議書？此舉實令人不解！
      被告雖提出七十九年七月一日協議書及證人黃漢淦，內以證明以電腦繕打協議
      書，並由協議人蓋章，為其家族之習慣，惟此縱然屬實，據證人黃漢淦稱：未
      見過八十五年五月二十日系爭協議書等語（參見本院九十二年四月二十九日訊
      問筆錄第六頁），亦當然不足以作為有利被告之認定甚明。
  五、被告及告訴人之父黃錦城於八十一年八月二十一日死亡後，即開始陸續辦理遺
      產繼承土地分割登記，而大部分繼承之土地係於八十四年八月十四日由代書辦
      妥土地繼承分割登記；嗣於同年十二月二十八日被告乙○○復持告訴人甲○○
      印鑑章，移轉登記新竹市○○段一四五一地號應有部分二五二九０分之五二三
      二予被告乙○○，此為被告、告訴人所不爭執之事實（參見本院九十二年四月
      十八日訊問筆錄第十頁），復有土地登記簿謄本在卷足資佐證，應堪採信。而
      據被告丙○○稱：八十四年八月間辦理遺產登記後就取得自耕農身分；被告乙○○稱：拿到一四五一地號後才申請取得自耕農身分等語（見九十一年十一月
      二十一日訊問筆錄第九頁），則若被告與告訴人間確曾合意如協議書所載之內
      容，於被告二人取得自耕農身分時，即應依循與地目同為「田」之前述長春段
      一四五一地號移轉登記應有部分予被告乙○○之方式，就新竹縣竹東鎮頭重埔
      三０二─九號（按經重測後現為新竹縣竹東鎮○○段三六一地號）土地，辦理
      移轉登記應有部分予被告二人即可，惟被告二人捨此方式，而僅以簽訂協議書
      之方式，試圖解決彼此之爭議，似亦與常情未符。
  六、被告丙○○工作日誌原本中，於八十四年五月十三日所寫「兄弟三人商談土地
      繼承事宜」等字跡，與同日所寫之其他字跡墨色反應不同，研判係分由不同支
      筆所書寫，此有法務部調查局九十一年十二月三日調科貳字第０九一００八二
      一七四０號鑑定通知書一份在卷可稽，已令人質疑是否為事後刻意填寫。
      而據被告乙○○所提出之八十四年五月三十一日日曆紙背面雖確載有，告訴人
      與被告三人於八十四年五月十三日晚間八時，在被告丙○○家協議繼承土地等
      情事，惟觀其內容顯非通常一般備忘錄之記載方式，而係刻意以類似契約書之
      內容加以記載，故方有「惟因法律和另協定將來開路等問題，無法全部分割過
      戶，部分土地以託管方式，暫時將左列土地，登記於各該兄弟名下，其產權、
      權利義務為協議人共有」等記載，且無任何被告或告訴人之簽名，又為被告乙○○單方所提出，此已令人懷疑其真實性；而苟八十五年五月二十日確有簽訂
      系爭協議書，乙○○又為何需保留八十四年五月三十一日之日曆紙至今（按六
      年有餘），尚能主動提出予檢察官（參見本院九十二年四月十八日訊問筆錄第
      九頁）？凡此再再與常情未符，反給予係被告二人為證明特定事物而刻意製造
      提出之感。
  七、就被告所提於九十年二月七日在告訴人甲○○家所錄之錄音帶，雖經本院當庭
      播放勘驗結果，與被告所提錄音帶譯本大致相符（參見本院九十二年四月十八
      日訊問筆錄第十一頁），惟告訴人堅持否認沒有說該內容，則是否為真實已有
      可議之處；而縱然屬實，錄音譯本所提之土地究是否為系爭竹美段三六一地號
      亦無從確定，再者，縱告訴人確曾就系爭土地稱：係其父所買的，登記我的名
      義等語，惟亦與本件協議書是否為偽造者並無涉。反觀該錄音內容，告訴人對
      被告乙○○很氣憤地質問「為什麼沒有跟我講，你那樣分為什麼沒有跟我講；
      你為什麼分比較多」等語（譯文第一項），核與其在本院稱，因為兄弟信任他
      ，所以才把印鑑章交給他；他們說要辦繼承，也沒有跟我講怎麼分，後來去地
      政事務所，才發現有一部分被他們登記等語（參見本院九十二年三月二十一日
      訊問筆錄第五頁）均相符合，應堪採信，顯見被告與告訴人就土地繼承分割事
      宜素有爭議，告訴人又焉會僅就系爭土地與被告二人簽訂協議書，而不包含其
      他土地？且告訴人係二十七年一月十四日出生，於八十五年間年齡約五十八歲
      ，長期以從事玻璃業，智慮淺薄，被告二人即有可乘之機，盜用告訴人之印鑑
      章；再者，遍觀前述錄音譯文，雙方僅反覆提及系爭土地由渠等之父買受、分
      配遺產不公平等嚴重爭吵，惟並無有關告訴人與被告二人就系爭土地曾簽訂協
      議書之對話，而該錄音內容係被告二人刻意到告訴人家中錄製，本意即在蒐集
      有利於己之證據，譯文第四頁中被告丙○○甚已對告訴人提及：你當初說要三
      分之一等暗示，惟立刻為告訴人所否認（譯文第四頁），苟於八十五年五月二
      十日被告與告訴人間確有簽訂協議書，則嗣於九十年二月七日錄音當日，被告
      二人與告訴人發生嚴重爭吵，談及系爭土地時，又焉會支字未提乎？而當時被
      告二人若確實提及簽訂協議書一事，為告訴人所承認，自得為有利於被告之認
      定，惟被告既刻意以錄音方式蒐集有利於己之證據，反捨此最重要之部分未提
      ，依常情判斷，即容易使人推論被告二人極有可能係因心虛所致。
  八、雖依證人丁○○到院證稱：新竹縣竹東鎮○○段三六一地號土地是我父親買的
      ，我過父親過世前有說過由三兄弟平分等語（參見本院九十二年四月十八日訊
      問筆錄第三頁至第五頁）；證人黃鈺淇於檢察官訊問時亦稱：這塊土地是我父
      親與我叔叔合買的，後來登記在我大哥甲○○名下，我父親怕他過世後要繳遺
      產，所以就先把土地贈與登記給我大哥；我父親生前在口頭上曾說過要分成三
      份等語（參見偵查卷第一０八頁）。惟本件之爭執點乃在於系爭協議書是否為
      被告二人所偽造，與系爭土地究係何人出資購買或如何分配始公平均無涉。況
      證人丁○○亦另稱甲○○有沒有出錢我不知道等語（參見本院九十二年四月十
      八日訊問筆錄第三頁至第五頁）；證人黃鈺淇於檢察官訊問時稱被告二人及告
      訴人沒有簽過系爭協議書等語（參見偵查卷第一０九頁），益證上開證人證言
      無法為被告有利之認定甚詳。
  九、另據證人即被告及告訴人之姊妹黃玉淇於檢察官訊問時證稱：被告及告訴人三
      人並沒有就竹美段三六一地號土地簽訂過分割協議書等語（參見偵查卷第一０
      八頁），已令人質疑系爭協議書的真實性；而告訴人之父黃錦城過世後，告訴
      人因信任被告二人，尚且交付印鑑予被告二人辦理繼承土地所有權移轉登記之
      相關事宜，已如前所述，亦為被告所不爭執，顯見告訴人原就繼承土地分割登
      記，對被告二人均未心存戒心，否則焉會交付重要之印鑑章予被告二人？再參
      以，被告乙○○復稱：一四五一地號土地我哥哥（即告訴人）本來說全部都要
      給我，但我說不要那麼多等語（見九十一年十一月二十一日訊問筆錄第七頁）
      ，亦見告訴人對於繼承土地多寡與被告二人相比原本即比較不計較，苟告訴人
      確曾與被告二人就新竹縣竹東鎮○○段三六一地號土地，協議各取得三分之一
      ，似較無於事後反悔，並拒絕被告等人要求移轉登記之可能。
  十、據被告於九十二年六月二十日所提答辯狀所載，告訴人甲○○分配之土地為介
      壽段二六八地號、二六─一地號、一六０地號（二分之一）、、一六一地號（
      三分之二），依八十一年間之公告現值合計共九百四十七萬零六百三十元；被
      告乙○○分配之土地為介壽段二七五地號、一四九地號（十分之七）、一五三
      地號，公告現值合計共九百一十三萬七千九百二十元；被告丙○○則配之地地
      為介壽段一八六地號、一四九地號（十分之三）、一六０地號（二分之一）、
      一六一地號（三分之一），公告現值合計共八百七十八萬零二十元，另除系爭
      新竹縣竹東鎮○○段三六一地號土地外，被告及告訴人對於上開及其他繼承土
      地的分配方式均無意見（參見本院九十二牛八月十三日審理筆錄第五頁）。而
      系爭土地所有權係登記為告訴人所有，苟告訴人當時確實與被告二人簽訂該協
      議書，參照前開土地分配結果三人間差異不大，為一公平的分配方式，告訴人
      為何於事後會反悔而否認？反之，被告二人對於登記於告訴人名下之系爭土地
      ，為求各取得三分之一公平之分配，則有強烈偽造該協議書之動機及目的，相
      較於告訴人可能於簽訂協議書後再反悔，更能令人產生合理的懷疑及確信。
  十一、又被告乙○○稱：簽協議書時黃漢果有在場，經測試呈情緒波動反應，研判
        有說謊；被告丙○○，經測謊因生理狀況不佳，其膚電效應不明，測試結果
        不能研判，此有法務部調查局九十一年三月十九日調科參字第０九一０００
        四九九一０號測謊報告書在卷足堪佐證。
  十二、綜上各情，被告二人前開所辯，無非事後諉卸之詞，均不足採信，本件事證
        明確，被告二人犯行，均洵堪認定。
乙、適用法律：
  一、核被告乙○○、丙○○偽造私文書並持以行使，足生損害於甲○○之行為，所
      為係犯刑法第二百十六條、第二百十條之行使偽造私文書罪，應依同法第二百
      十條之規定處刑。
      又其盜用印章之行為，為偽造私文書之部分行為，不另論罪；其偽造私文書之
      低度行為，應為行使偽造私文書之高度行為所吸收，應不另論罪。
  二、被告二人間有犯意之聯絡，行為之分擔，依刑法第二十八條之規定均為共同正
      犯。
丙、科刑審酌：
  壹、主刑部分：
    一、審酌被告二人左列事項，各量處如主文所示之刑。
    （一）犯罪動機係因認為甲○○名下之新竹縣竹東鎮○○段三六一地號土地係其
          父黃錦城所有，惟登記在黃東漢名下，應由三人平均繼承並分配。
    （二）犯罪目的為使上開土地平均分配。
    （三）犯罪時未受到之刺激。
    （四）犯罪手段為偽造協議書，手段並非惡劣。
    （五）犯人之生活狀況正常。
    （六）二人均無前科紀錄，品行良好。
    （七）與被害人為兄弟之關係。
    （八）犯罪所產生損害，為上開土地應有部分三分之二。
    （九）犯罪後不知悔改，否認犯罪，態度不佳。
    二、被告二人主刑宣告部分均符合刑法第四十一條第一項之規定，各應依法諭知
        易科罰金之折算標準。
    三、查被告二人前此未曾受有期徒刑以上刑之宣告，有臺灣新竹地方法院檢察署
        刑案資料查註紀錄表附卷及臺灣高等法院被告全國前案紀錄表可稽，
        本院認渠等僅為家產而誤觸刑章，惡性尚非重大，對二人宣告刑以暫不執行
        為適當，爰依刑法第七十四條第一款各併諭知緩刑二年，以勵自新。
  貳、從刑部分：
      偽造之「甲○○」印文一枚，不問屬於犯人與否，應依刑法第二百十九條之規
      定沒收之。
據上論斷，應依右開法條及刑事訴訟法第二百九十九條第一項前段；罰金罰鍰提高標
準條例第二條，判決如主文。
本
案經檢察官鍾曉亞到庭執行職務。
中     華     民     國     九十二     年     八     月     二十九     日
                                  臺灣新竹地方法院刑事第二庭
                                      法  官  陳  健  順
右正本證明與原本無異。
如不服本判決，應於判決送達後十日內向本院提出上訴狀( 應附繕本 )，上訴於
臺灣高等法院。
                                      書記官  陳  進  楷
中     華     民     國     九十二     年     九     月       九       日
附錄論罪科刑法條：
刑法第二百十六條、第二百十條。
刑法第二百一十條：
偽造、變造私文書，足以生損害於公眾或他人者，處五年以下有期徒刑。
刑法第二百一十六條：
行使第二百十條至第二百十五條之文書者，依偽造、變造文書或登載不實事項或使登
載不實事項之規定處斷。


司法院資訊處製作；財團法人民間司法改革基金會備份。
